【裁判字號】    92,台上,5827
【裁判日期】    921016
【裁判案由】    偽造有價證券
【裁判全文】
最高法院刑事判決                              九十二年度台上字第五八二七號
    上  訴  人  甲○○
                乙○○
右上訴人等因偽造有價證券案件，不服台灣高等法院中華民國九十一年十二月十一日
第二審更審判決（九十一年度重上更(四)字第二○○號，起訴案號：台灣台北地方法院
檢察署八十二年度偵字第二八一八○、二八一八一號），提起上訴，本院判決如左：
    主  文
原判決撤銷，發回台灣高等法院。
    理  由
本件原判決撤銷第一審關於上訴人甲○○、乙○○二人部分之判決，改判論處上訴人
二人幫助連續意圖供行使之用而偽造有價證券罪刑，固非無見。惟查：(一)、刑法上之
幫助犯為從犯，具有從屬性，以正犯已經犯罪為必要，而偽造有價證券罪，並不處罰
未遂犯，故偽造有價證券罪，必須冒用他人名義簽發，且已偽造完成票據法上所定票
據絕對必要記載事項始得成立。此項正犯已經犯罪，及未經授權，冒用他人名義簽發
，且已偽造完成票據法上所定票據絕對必要記載事項之犯罪構成事實，於幫助偽造有
價證券案件，必須於事實欄內明白認定，詳細記載，並於理由內說明其所憑之依據及
認定之理由，使事實與理由兩相一致，方為適法。原判決於事實欄僅籠統記載「已經
第一審通緝之林武義於民國八十一年間以不詳姓名成年人提供之照片，變造岳松岱、
陳國勝、洪延年、黃書富、洪源仁等人之國民身分證，並在不詳地點委由不知情之刻
印者偽刻各該人之印章後，再由該不詳姓名之人冒用上開人名義，分別至中國信託銀
行南京東路分行、新竹企業銀行環北分行、台灣中小企業銀行新莊分行申請設立支票
存款帳戶，領取空白支票，先培養信用後，再大量領取空白支票，蓋上上開被冒用人
之印章於支票上，販售予知情之不特定人，由買受者填寫支票日期及金額，完成發票
行為後，持以向他人行使。甲○○明知其友人洪廣（業經判處有期徒刑八年確定）自
林武義購得上開已蓋被冒用人名義印章之支票（金額及日期由購買人自行填載完成發
票行為），以每張新台幣（下同）六千至七千元不等之代價轉售圖利，並在報紙刊載
『支票借您，日夜五三一｜九二○○』分類廣告，利用電話轉接方式，轉至洪廣位於
台北市○○○路四二七巷三號一樓住所七一五｜四○七八號等電話，與欲購人頭支票
之客戶聯絡，竟基於幫助洪廣犯罪之概括犯意，為其代接電話，並於同年十一月至十
二月間先後三次為其跑腿，至約定地點交付人頭支票予購買人，洪廣則免費提供甲○
○住宿上址，並不定期給予一、二千元零用，嗣於八十一年十二月二十九日上午十時
，經調查人員在上址查獲。」、「乙○○明知王佔（業經判處有期徒刑二年六月確定
）基於幫助意圖供行使之用而偽造有價證券及意圖為自己不法所有之概括犯意，自八
十一年十一月初起，先後多次向王財宇（已經判處有期徒刑二年八月確定）以每張五
千元之代價購進人頭支票及空頭支票（均僅蓋發票人印章，由購買者自行填載支票日
期及金額完成發票行為），並在報紙上刊載『出借支票』廣告及以五○一｜五三五三
號電話招攬不特定客戶，以每張活票（尚未拒絕往來）七千五百元、死票（已拒絕往
來）三千元之代價販售予知情之不特定人，竟以每月三萬元之代價受王佔僱用，而基
於幫助王佔犯罪之概括犯意將支票送給客戶，供知情之客戶填載支票金額及日期完成
發票行為後，以偽造之人頭支票持向他人行使，以紀萬之空頭支票持向他人詐財，八
十一年十二月二十九日中午十二時四十五分許，王佔於台北市○○路、林森北路口送
交人頭支票給余啟明時，當場被調查人員查獲」等情。而於各該經由甲○○、乙○○
跑腿代送予購買人之「已蓋妥發票名義人印章」空白支票，是否皆已簽發偽造完成票
據法上所定支票絕對必要記載事項？亦即正犯洪廣、王佔對於甲○○、乙○○二人各
所跑腿代送之「空白支票」部分，是否已與各該知情之購買人合力完成支票之發票行
為，成立共同偽造有價證券罪？對乙○○部分，更僅簡略記載為「人頭支票」，而於
所謂之「人頭支票」究何所指？各該發票名義人是否知情而志願充為人頭？有無概括
授權持有人簽發？並未明白認定記載，理由欄亦未詳加說明，僅以甲○○、乙○○二
人自白有幫助跑腿，代送「空白人頭支票」予購買人，即謂二人有「幫助偽造有價證
券」犯行，除不足為適用法律之基礎外，復有判決理由不備之違法。(二)、被告之自白
，不得作為有罪判決之唯一證據，仍應調查其他必要之證據，以察其是否與事實相符
，為刑事訴訟法第一百五十六條所明定，立法目的，在以補強證據擔保被告自白之真
實性；亦即以補強證據之存在，藉以限制合法自白在證據上之價值，俾發現實質的真
實。故被告雖經自白，然若別無其他補強證據足以擔保其自白確與事實相符，該自白
仍非刑事訴訟法上得據為認定被告犯罪事實之證據，當不得單憑此而為被告不利之認
定。而所謂補強證據，雖非以證明被告犯罪構成要件之全部為必要，但亦須因補強證
據與被告之自白相互利用，綜合觀察，足使犯罪事實獲得確信者，始足當之。原判決
認定甲○○有幫助偽造有價證券犯行，除以其自白為主要判決基礎外，雖又援引洪廣
之確定判決為補強證據，但微論甲○○僅自白曾替洪廣跑腿，代送「人頭支票」予購
買人云云，而所謂「人頭支票」究何所指？語意欠明，既如前述，自尚不足為「甲○
○明知洪廣所販賣之已蓋妥發票名義人印章之空白支票」，係冒用他人名義申領，並
未經發票名義人授權簽發之明證，即就洪廣部分之確定判決觀之，亦僅籠統認定洪廣
委有「自林武義處購得冒名申領，並已蓋妥發票名義人印章之空白支票轉售，供知情
之購買人接續簽發使用」牟利之共同偽造有價證券犯行（原審上更(一)字卷(二)第八十一
頁反面第二行至第十一行，第八十三頁反面第十行至第十五行），該確定判決與甲○
○之上開自白相互利用，綜合判斷，似仍不足使甲○○之幫助犯行獲得確信。況洪廣
及受僱於洪廣之蔡水萍亦已一致證稱甲○○並未替洪廣跑腿代送其所謂「人頭支票」
等語。實情為何？於甲○○之利益有重大關係，本院前次發回意旨即指應詳予查明，
原審仍未根究明白，亦未就其他證據為必要之調查，以察甲○○之自白是否確與事實
相符，僅以甲○○前揭語意尚欠明朗之自白為判決依據，於證據法則亦難謂無違誤。
上訴人二人上訴意旨均指摘原判決違法，非無理由，認仍應發回更審，期臻翔適。乙
○○牽連犯幫助詐欺罪部分，基於審判不可分之原則，併予發回。
據上論結，應依刑事訴訟法第三百九十七條、第四百零一條，判決如主文。
中      華      民      國    九十二    年      十      月     十六     日
                              最高法院刑事第十二庭
                                  審判長法官  張  淳  淙
                                        法官  謝  俊  雄
                                        法官  蘇  振  堂
                                        法官  張  春  福
                                        法官  呂  丹  玉
      右正本證明與原本無異
                                              書  記  官
中      華      民      國    九十二    年      十      月    二十二    日


司法院資訊處製作；財團法人民間司法改革基金會備份。
